ACORDAO-COMPLETO-2439084

ACÓRDÃO 236/2021 ATA 4/2021 - PLENÁRIO

VISTOS, relatados e discutidos estes autos de agravo interposto por Antônio Bráulio de Carvalho, Carlos Augusto Borges, Carlos Alberto Caser e Demósthenes Marques, em face do despacho exarado em 13/8/2020 pelo titular da Secretaria de Controle Externo do Sistema Financeiro Nacional e dos Fundos de Pensão (SecexFinanças) , que indeferiu o pedido formulado pelos agravantes de acesso às peças sigilosas do TC Processo 028.203/2017-8;
ACORDAM os Ministros do Tribunal de Contas da União, reunidos em Sessão do Plenário, ante as razões expostas pelo Relator, em:
9.1. conhecer do agravo por presentes os requisitos de admissibilidades previstos requisitos de admissibilidade constantes do art. 289 do RI/TCU c/c art. 28 da Resolução 249/2012, para, no mérito, negar-lhe provimento; e
9.2. dar ciência deste Acórdão aos agravantes, destacando que o relatório e o voto que o fundamentam podem ser acessados por meio do endereço eletrônico www.tcu.gov.br/acordaos.

Agravo contra despacho que indeferiu pedido de cópia de peças sigilosas formulado com fundamento na lei de acesso à informação.

não há.

3. Agravantes: Agravantes: Antônio Bráulio de Carvalho (XXX.882.766-XX), Carlos Augusto Borges (XXX.632.643-XX), Carlos Alberto Caser (XXX.985.947-XX) e Demósthenes Marques (XXX.327.930-XX)

13.1. Ministros presentes: Ana Arraes (Presidente), Benjamin Zymler, Augusto Nardes, Aroldo Cedraz, Raimundo Carreiro (Relator) e Jorge Oliveira.
13.2. Ministros-Substitutos convocados: Augusto Sherman Cavalcanti, Marcos Bemquerer Costa e Weder de Oliveira.

ACORDAO-COMPLETO-2513635

Acórdão 2453/2021 - Plenário

RAIMUNDO CARREIRO

Trata-se de agravo (peça 38, de 24/8/2020) interposto por Antônio Bráulio de Carvalho, Carlos Augusto Borges, Carlos Alberto Caser e Demósthenes Marques, em face do despacho exarado em 13/8/2020 (peça 35) pelo titular da Secretaria de Controle Externo do Sistema Financeiro Nacional e dos Fundos de Pensão (SecexFinanças) , que indeferiu o pedido formulado pelos agravantes de acesso às peças sigilosas do TC Processo 028.203/2017-8, de minha relatoria.
2.	O presente TC Processo 025.308/2020-3 consiste em processo do tipo Solicitação, em cujos autos tramitam os pedidos de cópia do TC Processo 028.203/2017-8.
3.	O TC Processo 028.203/2017-8, por sua vez, versa sobre Representação encaminhada pelo Ministério Público Federal (MPF) , já conhecida e considerada procedente pelo Acórdão 2181/2018-TCU-Plenário, de relatoria do Ministro José Múcio Monteiro, a respeito de irregularidades ocorridas na Fundação dos Economiários Federais (Funcef) , entidade fechada de previdência complementar (EFPC) patrocinada pela Caixa Econômica Federal, relacionadas a investimentos realizados na empresa Itapecuru Bioenergia Ltda., de forma direta ou por meio do Fundo de Investimentos em Participações (FIP) Terra Viva, sem a rentabilidade adequada.
4.	Subsequentemente, por meio do Acórdão 357/2020-TCU-Plenário, de minha relatoria, o Colegiado determinou à Funcef, em relação aos investimentos no FIP AG Angra Infra, na subscrição de ações e nas aquisições de debêntures da empresa TG Participações S.A., e aos investimentos no FIP Terra Viva, a instauração das necessárias Tomadas de Contas Especiais (TCE) , encaminhando-as a este Tribunal para julgamento no prazo de 90 dias.
5.	Até o presente momento as TCEs não foram recebidas pelo Tribunal.
6.	Os ora agravantes, que estão representados pelo mesmo escritório de advocacia (Lobato Advocacia) , à época das irregularidades objeto daquelas TCEs, ocupavam as seguintes funções na Funcef:
Antônio Bráulio de Carvalho - Diretor de Planejamento e Controladoria 
Carlos Augusto Borges - Diretor de Participações Societárias e Imobiliárias
Carlos Alberto Caser  - Diretor de Benefícios e Diretor Presidente 
Demósthenes Marques - Diretor de Finanças e ex-Diretor de Investimento 
7.	Diante, pois, da determinação de instauração das TCEs, os agravantes requereram, por meio deste processo de Solicitação (TC Processo 025.308/2020-3) , cópia das peças sigilosas da Representação                          TC Processo 028.203/2017-8. Os requerentes já possuem acesso às peças públicas, recaindo o pleito apenas sobre as peças gravadas com sigilo.
 8.	Ao examinar o pedido, o titular da SecexFinanças, em pronunciamento à 35, de 13/8/2020, indeferiu o pleito, ao argumento de que os solicitantes não são responsáveis ou parte interessada no referido TC Processo 028.203/2017-8 e de que a determinação para instaurar-se TCE não induz sucumbência direta em desfavor dos requerentes.
9.	Irresignados, os ex-gestores da Funcef interpuseram o presente agravo (peça 38) insurgindo-se contra a negativa de acesso exarada pelo Secretário ao fundamento de que o titular da SecexFinanças não teria delegação de competência deste Relator para indeferir pedidos de cópia de processo.
10.	Em pronunciamento à peça 40, o titular da unidade propôs conhecer do agravo mas, no mérito, negar-lhe provimento, mantendo-se a negativa de acesso às peças sigilosas do TC Processo 028.203/2017-8, in verbis:      
"Trata-se de recurso apresentado em face da negativa de pedido de vista-cópia da íntegra do processo TC Processo 028.203/2017-8, especialmente às peças sigilosas, aposto pela Lobato Advocacia, legalmente constituída como representante legal dos senhores:
i)	Carlos Alberto Caeser (peças 34) , 
ii)	Carlos Augusto Borges (peça 33) , 
iii)	Antônio Bráulio de Carvalho (peça 32) ,
iv)	Demósthenes Marques (peças 31) . 
2.	À peça 38, os interessados manifestam que  a decisão do secretário à peça 35 "com o devido respeito, não se alinha com a melhor prestação jurídica, carecendo de vício de inconstitucionalidade, posto que cerceia o direito de defesa do recorrente em tomadas de contas especiais que decorrem diretamente de Acórdão 357/2020 exarado no bojo da TC Processo 028.203/2017-8, de tal modo que, data máxima vênia, o despacho proferido pelo Ilustre Secretário padece de reforma, nos termos que passa a expor."
3.	Segue o recorrente em seu arrazoado que "há vínculo direto entre as tomadas de contas especiais instauradas contra os recorrentes no bojo da FUNCEF e o objeto do da TC nº . Processo 028.203/2017-8." Prova disso seria que "a peça de n.º 26 dos autos é justamente uma correspondência encaminhada pela FUNCEF ao TCU (CE GEJUR 314/2018) na qual há compartilhamento de diversos documentos da própria FUNCEF com o TCU, dentre os quais, relatórios de sindicâncias internas da Fundação nas quais os recorrentes figuram como sindicados. Note-se, portanto, que os documentos cujo acesso está sendo negado aos recorrentes são justamente os que embasaram a determinação pelo TCU de instauração da tomada de contas em seu desfavor, o que configura uma situação esdrúxula, digna de um romance de Franz Kafka, em que os acusados não podem conhecer os documentos que deram origem ao processo administrativo a que respondem".
4.	Continuam que "que não foram juntados aos autos somente documentos trazidos pela própria EFPC, posto que tantos outros encontram-se sob sigilo sem que a defesa sequer consiga identificar sua origem ou assunto. O fato deste sigilo ser imposto aos recorrentes, ignorando que as tomadas de contas a que respondem no âmbito da FUNCEF decorrem justamente de determinação do TCU, implica no controle unilateral de informações por parte da Tomadora de Contas, de tal sorte que, não sendo estes documentos juntados na Tomada de Contas Especial ou fornecidos à defesa por meio destes autos, configurar-se-á claro cerceamento de defesa, vez que não foram oportunizados aos recorrentes contato e análise de documentos que levaram o TCU a determinar a instauração das TCEs em seu desfavor."
5.	Continuam defendendo que a determinação de abertura de tomada de contas especial mediante o Acórdão 357/2020-TCU-Plenário intuem vínculo direto das consequências do processo ao qual se requer cópia e direitos afetados dos recorrentes.
6.	Aduzem outros elementos sobre a impossibilidade de negativa de acesso a documentos necessários à tutela administrativa ou jurisdicional de direitos fundamentais, bem como sobre a suposta possibilidade de acesso aos autos por quem não é parte, inclusive acesso às partes não sigilosas de documentos parcialmente sigilosos.
7.	Sobre os pedidos, a determinação de abertura de tomada de contas especial, por si só, não gera sucumbência ou direito ao contraditório por parte dos responsáveis. Tal só ocorrerá quando houver a quantificação do dano e a delimitação dos responsáveis, o que, sem tal etapa instrutiva da tomada de contas especial, ainda não foi feito. Inexiste, pois, interesse processual objetivo e específico que acarrete iminente afetação de direitos ao requerente, capaz de tornar imprescindível, nesta etapa processual, o acesso aos documentos sigilosos requeridos.
8.	No mais, acusa-se que a negativa de cópia dos documentos foi realizada às escusas de delegação de competência do Exmo relator para tal, o que se reconhece ser um erro em procedendo, em vista de não haver delegação para a negativa de acesso. Os autos, pois, devem ser encaminhados ao relator para a decisão definitiva, no que se reproduz e se ratifica posicionamento anterior desta unidade à peça 35 destes autos:
Destaca-se que os pedidos feitos às peças 31-34, declaram que o acesso ao processo já foi autorizado aos solicitantes, no entanto, sem acesso às peças sigilosas. E solicita também acesso às mídias não digitalizáveis anexas ao processo. O pedido argumenta que os requerentes precisam ter acesso à íntegra do processo, vez que são responsáveis em Tomadas de Contas Especiais, instauradas pela Fundação dos Economiários Federais (Funcef) , fundo de pensão dos funcionários da Caixa Econômica Federal.
3.	O processo do qual se solicita cópia - TC Processo 028.203/2017-8 - é uma representação da Procuradoria da República no Estado de São Paulo, que trata de investimentos supostamente irregulares realizados pelos gestores da Funcef em Fundos de Investimentos em Participações (FIP) , ações e debêntures, tendo resultado em grandes prejuízos para o erário. 
4.	Em juízo da solicitação, avalie-se, inicialmente, o teor do Acórdão 357/2020-TCU-Plenário, ora monitorado, com destaque ao item 9.1, que se refere à Funcef e 9.4 sobre sigilo:
9.1 determinar à Fundação dos Economiários Federais (Funcef) que, em relação aos investimentos no FIP AG Angra Infra, na subscrição de ações e nas aquisições de debêntures da empresa TG Participações S.A. e aos investimentos no FIP Terra Viva, instaure as necessárias Tomadas de Contas Especiais (TCE) , encaminhando-as a este Tribunal para julgamento no prazo de 90 (noventa) dias, observando, necessariamente, os seguintes aspectos:
9.1.1 individualização das condutas, períodos de mandatos e normas descumpridas por cada responsável, utilizando, como base, o relatório elaborado pela Comissão Técnica de Apuração;
9.1.2 análise do nexo causal entre a conduta do agente e o dano ao erário; 
9.1.3 quantificação do débito por responsável e possibilidade de aplicação do instituto de responsabilidade solidária; 
9.1.4 notificação aos responsáveis, com os respectivos avisos de recebimento, e pareceres emitidos pela área técnica responsável onde esteja inclusa a análise das justificativas apresentadas pelos responsáveis, nos termos do art. 10, § 1º, b e c, da IN TCU 71/2012; 
9.1.5 observação dos demais documentos listados no art. 10 da IN TCU 71/2012; e 
9.1.6 encaminhamento do processo de TCE à Controladoria-Geral da União, para certificação e ateste. 
9.2 determinar à Fundação Petrobrás de Seguridade Social (Petros) que, no prazo de 120 (cento e vinte) dias, instaure procedimento administrativo interno com vistas a apurar possíveis irregularidades no âmbito dos FIP Terra Viva e no FIP AG Angra Infraestrutura, e: 
9.2.1 caso se confirme ocorrência de dano ao erário, instaure e encaminhe as devidas Tomadas de Contas Especiais a este Tribunal para julgamento; 
9.2.2 caso não se confirme a ocorrência de dado ao erário, encaminhe relatório conclusivo a este Tribunal. 
9.3 determinar à Caixa de Previdência dos Funcionários do Banco do Brasil (Previ) que, no prazo de 120 (cento e vinte) dias, instaure procedimento administrativo interno com vistas a apurar possíveis irregularidades no âmbito do FIP Terra Viva, 
9.3.1 caso se confirme ocorrência de dano ao erário, instaure e encaminhe as devidas Tomadas de Contas Especiais a este Tribunal para julgamento; 
9.3.2 caso não se confirme a ocorrência de dado ao erário, encaminhe relatório conclusivo a este Tribunal. 
9.4 manter o sigilo das peças 61 e 67 a 74 e tornar sigilosos o relatório e o voto pelo prazo de cinco anos, nos termos do art. 23, inciso VIII, da Lei 12.527/2011 (Lei de Acesso à Informação) c/c o art. 8º, inciso I, art. 9º, inciso VIII e §2º, da Resolução-TCU 294, de 2018, adotando as providências para que isso se reflita na base de dados desta Corte e no aplicativo "Classificação de peças do e-TCU com restrição de acesso", de modo que a concessão de vistas e cópias destes autos seja feita de acordo com as restrições ou permissões ali constantes, com acesso somente aos servidores que irão desenvolver atividades relacionadas aos autos;
9.5 arquivar o presente processo, nos termos do art. 169, inciso V, do RI/TCU
5.		Como se vê, trata-se de decisão ampla, com determinações expedidas à Petros, relacionadas a Previ, e também à Funcef. Não há que se falar em direito ao contraditório, uma vez que o Acórdão determinou que os procedimentos relacionados com a TCE e a defesa dos interesses dos empregados arrolados ocorrerá no âmbito da TCE a ser instaurada e não nos autos do TC Processo 028.203/2017-8. 
6.	A jurisprudência desta Corte é pacífica quanto à necessidade de oferecer aos interessados o acesso às peças necessárias e suficientes para o exercício de ampla defesa e do contraditório, bem como o manejo de seus interesses de sucumbência. O que aqui não é o caso, já que os requerentes não são responsáveis ou parte interessada no referido processo deste Tribunal de Contas, que tem como interessado a Funcef e MPF/MPU. As tomadas de contas especiais, nas quais os requerentes são responsabilizados, foram (serão) instauradas pela própria Funcef. Como os requerentes não constam como parte interessada deste processo, as solicitações serão analisadas nos termos da Lei de Acesso à Informação (LAI) , Lei 12.527/2011.
7.	Ademais, existem informações classificadas como sigilosas por terceiros, com ausência de sucumbência direta aos responsáveis, que somente poderiam ser objeto de vista e cópia se autorizado o acesso por quem o classificou; ou se do conteúdo sigiloso houvesse interferência na situação jurídica dos requerentes - o que não é o caso. As peças sigilosas do processo contêm informações protegidas por sigilos comercial e empresarial das unidades jurisdicionadas, estabelecidos em legislação específica, que foram trazidas ao processo sob condição de confidencialidade, cabendo ao TCU a sua proteção e segurança, como inclusive destacado no item 9.4 do citado acórdão, reforçando os termos da Resolução-TCU nº 294/2018:
Art. 6º Cabe aos servidores do TCU, no momento de recebimento de informação de pessoa física ou jurídica externa ao Tribunal, reproduzir a classificação na origem.
9. 	Finalmente, considerando que inexiste delegação de competência conferida a este secretário para dispor sobre negativa de vistas e cópia, encaminho o processo ao relator, propondo:
a)	conhecer do expediente encaminhado à peça 38 como agravo, reconhecendo a ausência de legitimidade deste secretário para dispor sobre o assunto, mas negando, no mérito, o seu provimento;
b)	convalidar a decisão do senhor secretário da SecexFinanças à peça 35, de modo a negar o acesso as peças sigilosas, mantendo acesso aos requerentes de vista e cópia apenas das peças públicas, inclusive mídias públicas não digitalizáveis, do TC Processo 034.501/2018-5; 
c)		anexar cópia da solicitação e deliberação aos autos TC Processo 028.203/2017-8; 
d)	encaminhar este processo à Seproc/ para as providências devidas."
11.	Diante da proposta da SecexFinanças, encaminhei os autos ao Ministério Público junto ao TCU (MP/TCU) , com fulcro no inciso III do art. 62 do RI/TCU (despacho à peça 41) .
12.	O Parquet, por meio de parecer exarado pelo Subprocurador-Geral Paulo Soares Bugarin (peça 42) , anuiu às propostas da unidade técnica:
"Trata-se de pedido de solicitação de vista e cópia integral do TC Processo 028.203/2017-8 apresentado pelos Srs. Carlos Alberto Caeser, Carlos Augusto Borges, Antônio Bráulio de Carvalho e Demósthenes Marques.
2.	O processo do qual se solicita cópia é representação formulada pela Procuradoria da República no Estado de São Paulo, que versou sobre investimentos supostamente irregulares realizados pelos gestores da Fundação dos Economiários Federais (Funcef) em Fundos de Investimentos em Participações (FIP) , ações e debêntures, cujo resultado teria causado relevantes prejuízos ao erário.
3.	Ao apreciar o mérito do TC Processo 028.203/2017-8, esta Corte proferiu oAcórdão 357/2020-TCU-Plenário, vazado nos seguintes termos:
9.1 determinar à Fundação dos Economiários Federais (Funcef) que, em relação aos investimentos no FIP AG Angra Infra, na subscrição de ações e nas aquisições de debêntures da empresa TG Participações S.A. e aos investimentos no FIP Terra Viva, instaure as necessárias Tomadas de Contas Especiais (TCE) , encaminhando-as a este Tribunal para julgamento no prazo de 90 (noventa) dias, observando, necessariamente, os seguintes aspectos: 
9.1.1 individualização das condutas, períodos de mandatos e normas descumpridas por cada responsável, utilizando, como base, o relatório elaborado pela Comissão Técnica de Apuração; 9.1.2 análise do nexo causal entre a conduta do agente e o dano ao erário; 
9.1.3 quantificação do débito por responsável e possibilidade de aplicação do instituto de responsabilidade solidária; 
9.1.4 notificação aos responsáveis, com os respectivos avisos de recebimento, e pareceres emitidos pela área técnica responsável onde esteja inclusa a análise das justificativas apresentadas pelos responsáveis, nos termos do art. 10, § 1º, b e c, da IN TCU 71/2012; 
9.1.5 observação dos demais documentos listados no art. 10 da IN TCU 71/2012; e
9.1.6 encaminhamento do processo de TCE à Controladoria-Geral da União, para certificação e ateste.
9.2 determinar à Fundação Petrobrás de Seguridade Social (Petros) que, no prazo de 120 (cento e vinte) dias, instaure procedimento administrativo interno com vistas a apurar possíveis irregularidades no âmbito dos FIP Terra Viva e no FIP AG Angra Infraestrutura, e:
9.2.1 caso se confirme ocorrência de dano ao erário, instaure e encaminhe as devidas Tomadas de Contas Especiais a este Tribunal para julgamento; 
9.2.2 caso não se confirme a ocorrência de dano ao erário, encaminhe relatório conclusivo a este Tribunal. 
9.3 determinar à Caixa de Previdência dos Funcionários do Banco do Brasil (Previ) que, no prazo de 120 (cento e vinte) dias, instaure procedimento administrativo interno com vistas a apurar possíveis irregularidades no âmbito do FIP Terra Viva.
9.3.1 caso se confirme ocorrência de dano ao erário, instaure e encaminhe as devidas Tomadas de Contas Especiais a este Tribunal para julgamento; 
9.3.2 caso não se confirme a ocorrência de dano ao erário, encaminhe relatório conclusivo a este Tribunal. 
9.4 manter o sigilo das peças 61 e 67 a 74 e tornar sigilosos o relatório e o voto pelo prazo de cinco anos, nos termos do art. 23, inciso VIII, da Lei 12.527/2011 (Lei de Acesso à Informação) c/c o art. 8º, inciso I, art. 9º, inciso VIII e § 2º, da Resolução-TCU 294, de 2018, adotando as providências para que isso se reflita na base de dados desta Corte e no aplicativo "Classificação de peças do e-TCU com restrição de acesso", de modo que a concessão de vistas e cópias destes autos seja feita de acordo com as restrições ou permissões ali constantes, com acesso somente aos servidores que irão desenvolver atividades relacionadas aos autos; 
9.5 arquivar o presente processo, nos termos do art. 169, inciso V, do RI/TCU. (Grifei.) 
4.	Em atenção ao determinado no item 9.1 do aludido decisum, a Funcef procedeu à instauração de tomada de contas especial, cujos autos ainda não foram remetidos a esta Corte.
5.	Os autores da solicitação sob exame figuram como responsáveis na TCE que tramita na Funcef e, por conseguinte, requerem acesso à totalidade dos documentos que compõem o TC Processo 028.203/2017-8, inclusive aqueles classificados como sigilosos, com vistas à obtenção de subsídios para o a elaboração das defesas a serem apresentadas ao controle interno. No seu entender, o acesso a todos os elementos que integram o processo que determinou a instauração da TCE pela Funcef seria imprescindível ao pleno exercício do contraditório e ampla defesa.
6.	Ao analisar o pleito, a secretaria instrutora concedeu acesso parcial do conteúdo do TC Processo 028.203/2017-8 aos requerentes e, com base em delegação de competência conferida pelo art. 1º, inciso IV, da Portaria-Min-RC 1/2007, o titular da unidade indeferiu o pedido de vistas às peças classificadas como "sigilosas" (peça 35) .
7.	Como justificativa para a negativa do pedido, o secretário da SecexFinanças destacou que:
	a) os requerentes não são responsáveis ou parte interessada no processo que tramitou neste TCU, que tem como únicos interessados a Funcef e o MPF/MPU;
	b) não há que se falar em direito ao contraditório, uma vez que o Acórdão 357/2020-TCU-Plenário determinou que os procedimentos relacionados com a TCE e a defesa dos interesses dos empregados arrolados ocorrerão no âmbito da tomada de contas especial que será remetida a esta Corte pela Funcef, e não nos autos do TC Processo 028.203/2017-8;
	c) como os solicitantes não constam como parte interessada do TC Processo 028.203/2017-8, o pedido deve ser analisado nos termos da Lei de Acesso à Informação (LAI) , Lei 12.527/2011;
	d) existem informações nos autos do processo em questão que foram classificadas como sigilosas por outras entidades, as quais somente poderiam ser objeto de vista e cópia se autorizado o acesso por quem o classificou ou se do conteúdo sigiloso houvesse interferência na situação jurídica dos requerentes;
	e) as peças sigilosas do processo contêm informações protegidas por sigilo comercial e empresarial de unidades jurisdicionadas, estabelecidos em legislação específica, que foram trazidas ao processo sob condição de confidencialidade.
8.	Irresignados com a impossibilidade de consultar as peças sigilosas, os requerentes anexaram aos autos o expediente de peça 38, em que solicitam a revisão do despacho exarado pelo Sr. secretário e reiteram o pedido de acesso ao material confidencial. Em síntese, aduzem que o indeferimento do pleito é inconstitucional, pois cerceia o seu direito de defesa em processos de tomadas de contas especial que decorrem diretamente do Acórdão 357/2020-TCU-Plenário. Nesse sentido, argumentam existir vínculo direto entre as TCEs instauradas contra os solicitantes pela Funcef e o processo ao qual se requer acesso.
9.	Ao se manifestar sobre esse pedido, o titular da SecexFinanças proferiu manifestação em que reconheceu que sua atuação prévia nos autos exorbitou os poderes que lhe foram conferidos pela delegação de competência emitida por Vossa Excelência, haja vista tal delegação não abarcar atos de negativa de concessão de vista e cópia de processos. Assim, ao ratificar sua posição de negar acesso às peças sigilosas, propôs que os autos sejam submetidos à apreciação de Vossa Excelência para a emissão de decisão definitiva.
10.	Previamente à apreciação da matéria, Vossa Excelência requereu o posicionamento deste Ministério Público de Contas sobre a questão, com fulcro no inciso III do art. 62 do Regimento Interno-TCU.
II
11.	Feito o resumo dos fatos, passo a examinar a questão controvertida tratada nestes autos.
12.	Conforme visto, os recorrentes desejam obter acesso ao conteúdo de documentos autuados no TC Processo 028.203/2017-8 que receberam a classificação "sigilosa". O primeiro passo para se analisar a plausibilidade jurídica do pedido é determinar o papel por eles desempenhados no aludido processo.
13.	Nos termos do art. 144 do RITCU, apenas os responsáveis e os interessados atuam como "parte" nos processos que tramitam nesta Corte, devendo os interessados solicitar ingresso nos autos, com a clara e objetiva demonstração da sua razão legítima para intervir no feito, consoante preceitua o art. 146 do mesmo normativo.
14.	Após compulsar o processo retro mencionado, verifiquei que, até o presente momento, não há nenhum responsável arrolado no feito, já que não foram efetuadas quaisquer audiências ou citações com a finalidade de atribuir responsabilidades a terceiros.
15.	Assim, considerando que os solicitantes não são pessoas qualificadas como autoridade legitimada ou parte do processo relacionado, a presente solicitação deve ser tratada e recebida como solicitação de acesso a informações para esclarecimento de interesse particular, nos termos do que estabelece os arts. 59, inciso V, e 94 da Resolução 259/2014 e da normatização prevista na Lei 12.527/2011 (Lei de Acesso à Informação) .
16.	Muito embora a LAI determine, como regra, a publicidade de atos e documentos da Administração Pública, o normativo também estabeleceu situações em que é justificada a negativa de compartilhamento desses dados.
17.	Como bem pontuou o titular da SecexFinanças, o pleito que ora se examina não encontra guarida nos termos dispostos na LAI, já que o seu art. 23 previu situações em que é possível o indeferimento do fornecimento de informações cujo conteúdo seja classificado como sigiloso. O caso em tela se amolda ao disposto no inciso VIII do art. 23 desse diploma legal, o qual prevê a classificação restrita para documentos que possam "comprometer atividades de inteligência, bem como de investigação ou fiscalização em andamento, relacionadas com a prevenção ou repressão de infrações".
18.	Sobre esse ponto, cumpre lembrar que, caso os requerentes figurassem como parte no TC Processo 028.203/2017-8, não seria lícito sonegar-lhes o acesso a quaisquer dos documentos autuados no processo, ainda que sigilosos, que fundamentassem a atribuição de responsabilidade, sob pena de se incorrer em cerceamento do exercício do contraditório e ampla defesa.
19.	Por ser pertinente, importa notar que o tema em questão também foi abordado na recente Lei 13.869/2019, que dispõe sobre os crimes de abuso de autoridade, a qual tipificou em seu art. 32 o seguinte crime:
Art. 32. Negar ao interessado, seu defensor ou advogado acesso aos autos de investigação preliminar, ao termo circunstanciado, ao inquérito ou a qualquer outro procedimento investigatório de infração penal, civil ou administrativa, assim como impedir a obtenção de cópias, ressalvando o acesso a peças relativas a diligências em curso, ou que indiquem a realização de diligências futuras, cujo sigilo seja imprescindível.
20.	Conforme narrado anteriormente, os requerentes não são objeto de investigação pelo TCU, já que essa etapa processual se inaugura no âmbito da Corte com a citação ou audiência de responsável, o que, até o momento, não ocorreu. Em vista disso, reputo que a solicitação em tela também não encontra respaldo na Lei de Abuso de Autoridade.
21.	A despeito disso, ao examinar os autos do TC Processo 028.203/2017-8, verifiquei que as peças classificadas como sigilosas são, em grande parte, documentos produzidos pela própria Funcef em cumprimento à seguinte determinação proferida por este Tribunal por meio doAcórdão 2181/2018-TCU-Plenário, que dispôs:
1.7. Determinar, com fundamento no art. 197 do RI/TCU, no item 9.2 do Acórdão 3133/2012-TCU-Plenário c/c o art. 8º da Lei 8.443/1992, e tomando como precedente o Acórdão 595/2018-TCU-Plenário, em relação aos investimentos da FUNCEF no FIP Terra Viva, no FIP Angra Infra e na TG Participações, referidos na instrução: 
1.7.1. ao Conselho Deliberativo da FUNCEF, caso ainda não o tenha feito, que: 
1.7.1.1. em até noventa dias, avalie e quantifique os prejuízos decorrentes de tais investimentos e identifique os responsáveis pelos atos e/ou omissões que lhes deram causa; 
1.7.1.2. envie à Previc, em até trinta dias após o término dessas apurações, os relatórios com os resultados das investigações; 
1.7.2. à Caixa Econômica Federal que: 
1.7.2.1. supervisione e fiscalize a apuração da responsabilidade e quantificação dos prejuízos a ser realizada pela FUNCEF no item anterior; 
1.7.2.2. envie ao TCU, em até trinta dias após o conhecimento dos resultados das investigações por parte da FUNCEF, relatório com avaliação das apurações realizadas; 
1.7.3. à Previc que envie ao TCU, em noventa dias após o recebimento dos relatórios da FUNCEF, relatório com avaliação da apuração realizada pelo fundo no item 1.7.1 deste acórdão. (Grifei.) 
22.	Em atenção a essa deliberação, a Funcef remeteu ao TCU Processos de Apuração de Responsabilidades em que constam relatórios que avaliaram condutas dos agentes, identificaram irregularidades e analisaram as defesas apresentadas pelos gestores no âmbito do procedimento conduzido pela Fundação. Na ocasião, a entidade solicitou ao Tribunal que a documentação fosse protegida por sigilo.
23.	Tendo em vista a natureza do material, é bastante provável que tais elementos probatórios já componham a TCE que ora tramita na Funcef, já que a quantificação do suposto dano, a apuração de responsáveis e a avaliação de suas condutas são informações imprescindíveis para a regular constituição de processos da espécie tomada de contas especial. Nesse sentido, friso que, em face dos princípios do devido processo legal, do contraditório e da ampla defesa, ninguém deve ser processado e apenado no âmbito de uma TCE sem que lhe seja dado o conhecimento exato da acusação que lhe é imputada e dos documentos que lhe deram suporte.
24.	Assim, conclui-se que: 
	i) os requerentes não são parte no TC Processo 028.203/2017-8 ou de outros processos nesta Corte, de onde se conclui que não são investigados por este TCU;
	ii) a presente solicitação não encontra amparo no RITCU ou na Lei de Acesso à Informação; 
	iii) as solicitações de vista e cópia do material sigiloso autuado no TC Processo 028.203/2017-8 deveria ser remetida à própria Funcef, entidade responsável pelas apurações em curso.
25.	Ante todo o exposto, este representante do Ministério Público de Contas manifesta-se em conformidade com a proposta formulada pelo titular da SecexFinanças (peça 40) ."
 
13.	É o relatório.

Marthius Sávio Cavalcante Lobato (OAB/DF 1681-A E OAB/SP 122.733), Elisangela da Silva Nogueira (OAB/DF 18740) e Mariana Mei de Souza (OAB/DF 53.390 E OAB/SP 174.581),  representando Antônio Bráulio de Carvalho (309.882.766-15), Carlos Augusto Borges (124.632.643-49), Carlos Alberto Caser (620.985.947-04) e Demósthenes Marques

Subprocurador-Geral Paulo Soares Bugarin.

AGRAVO CONTRA DECISÃO QUE INDEFERIU PEDIDO DE CÓPIA DE PEÇAS SIGILOSAS FORMULADO COM FUNDAMENTO NA LEI DE ACESSO À INFORMAÇÃO. CONHECIMENTO. DESPROVIMENTO. CIÊNCIA.

SOLICITAÇÃO (SOLI)

Secretaria de Gestão de Processos (Seproc).

Relato o presente processo por prevenção ao TC Processo 028.203/2017-8. 
2.	Conforme assentado no relatório precedente, trata-se de agravo (peça 38, de 24/8/2020) interposto por Antônio Bráulio de Carvalho, Carlos Augusto Borges, Carlos Alberto Caser e Demósthenes Marques, em face do despacho exarado em 13/8/2020 (peça 35) pelo titular da Secretaria de Controle Externo do Sistema Financeiro Nacional e dos Fundos de Pensão (SecexFinanças) , que indeferiu o pedido formulado pelos agravantes de acesso às peças sigilosas do TC Processo 028.203/2017-8, de minha relatoria.
3.	O TC Processo 028.203/2017-8 versa sobre Representação encaminhada pelo Ministério Público Federal (MPF) , já conhecida e considerada procedente pelo  Acórdão 2181/2018-TCU-Plenário, de relatoria do Ministro José Múcio Monteiro, a respeito de irregularidades ocorridas na Funcef relacionadas a investimentos realizados na empresa Itapecuru Bioenergia Ltda., de forma direta ou por meio do Fundo de Investimentos em Participações (FIP) Terra Viva, sem a rentabilidade adequada.
4.	Por meio do Acórdão 357/2020-TCU-Plenário, de minha relatoria, o Colegiado determinou à Funcef a instauração de Tomadas de Contas Especiais nos seguintes termos:
"9.1 determinar à Fundação dos Economiários Federais (Funcef) que, em relação aos investimentos no FIP AG Angra Infra, na subscrição de ações e nas aquisições de debêntures da empresa TG Participações S.A. e aos investimentos no FIP Terra Viva, instaure as necessárias Tomadas de Contas Especiais (TCE) , encaminhando-as a este Tribunal para julgamento no prazo de 90 (noventa) dias, observando, necessariamente, os seguintes aspectos:
9.1.1 individualização das condutas, períodos de mandatos e normas descumpridas por cada responsável, utilizando, como base, o relatório elaborado pela Comissão Técnica de Apuração;
9.1.2 análise do nexo causal entre a conduta do agente e o dano ao erário;
9.1.3 quantificação do débito por responsável e possibilidade de aplicação do instituto de responsabilidade solidária;
9.1.4 notificação aos responsáveis, com os respectivos avisos de recebimento, e pareceres emitidos pela área técnica responsável onde esteja inclusa a análise das justificativas apresentadas pelos responsáveis, nos termos do art. 10, § 1º, b e c, da IN TCU 71/2012;
9.1.5 observação dos demais documentos listados no art. 10 da IN TCU 71/2012; e
9.1.6 encaminhamento do processo de TCE à Controladoria-Geral da União, para certificação e ateste."
5.	Diante da instauração das aludidas TCEs, os ora agravantes, que eram gestores da Funcef à época das irregularidades apuradas, solicitaram cópia das peça sigilosas que compõem o                   TC Processo 028.203/2017-8. O acesso às peças públicas já lhes fora franqueado.
6.	O titular da SecexFinanças indeferiu o pedido (peça 35, de 13/8/2020) .
7.	Em face dessa negativa os requerentes interpuseram o agravo ora em análise.
8.	Em pronunciamento à peça 40, o Secretário da SecexFinanças propôs conhecer do agravo mas, no mérito, negar-lhe provimento, mantendo-se a negativa de acesso às peças sigilosas.
9.	O MP/TCU anuiu à proposta (parecer do Subprocurador-Geral Paulo Soares Bugarin - peça 41) .
10.	Razão assiste à unidade técnica e ao Ministério Público.
11.	O agravo há de ser conhecido pois presentes os requisitos de admissibilidade constantes do    art. 289 do RI/TCU c/c art. 28 da Resolução 249/2012[footnoteRef:2]. [2:  Art. 28. No caso de indeferimento de acesso à informação ou às razões da negativa do acesso, poderá o interessado interpor recurso contra a decisão no prazo de 10 (dez) dias a contar da sua ciência.§ 1º O recurso será dirigido à autoridade hierarquicamente superior à que exarou a decisão impugnada, que deverá se manifestar no prazo de 5 (cinco) dias.§ 2º Caso a decisão denegatória tenha sido proferida pelo Presidente, Ministro ou Ministro-substituto do Tribunal, o recurso será encaminhado para sorteio de relator, que deverá submeter a matéria ao Plenário em até 20 (vinte) dias.§ 3º Ao procedimento disposto neste artigo aplica-se, no que couber, a Lei 9.784, de 29 de janeiro de 1999.] 
12.	No entanto, as razões apresentadas pela SecexFinanças, e corroboradas pelo MP/TCU, justificam a manutenção do indeferimento de acesso às peças sigilosas do TC Processo 028.203/2017-8.
13.	É certo que o despacho do titular da SecexFinanças que indeferiu inicialmente o pedido de acesso (peça 35) não encontra respaldo na Portaria-MIN-RC 1, de 2 de abril de 2007 (delegação de competência às unidades do Tribunal) .
14.	No entanto, os motivos invocados no indeferimento estão corretos.
15.	Com efeito, ressalto, inicialmente, que os agravantes não são partes (responsáveis ou interessados) do TC Processo 028.203/2017-8. Deste modo, o pedido de cópia dos aludidos autos observa as regras da Lei de Acesso à Informação (Lei 12.527/2011) , regulamentada no TCU pela Resolução 242/2012.
16.	Ademais, consigno que o próprio Plenário, ao proferir o Acórdão 357/2020-P, de minha relatoria, deliberou no sentido de manter o sigilo das peças do TC Processo 028.203/2017-8 que assim sejam gravadas:
Acórdão os Ministros do TCU em:
"9.4 manter o sigilo das peças 61 e 67 a 74 e tornar sigilosos o relatório e o voto pelo prazo de cinco anos, nos termos do art. 23, inciso VIII, da Lei 12.527/2011 (Lei de Acesso à Informação) c/c o art. 8º, inciso I, art. 9º, inciso VIII e §2º, da Resolução-TCU 294, de 2018, adotando as providências para que isso se reflita na base de dados desta Corte e no aplicativo "Classificação de peças do e-TCU com restrição de acesso", de modo que a concessão de vistas e cópias destes autos seja feita de acordo com as restrições ou permissões ali constantes, com acesso somente aos servidores que irão desenvolver atividades relacionadas aos autos;"
17.	O objeto do TC Processo 028.203/2017-8 diz respeito à representação apresentada pelo MPF, que não guarda correlação imediata às TCEs que devem ser remetidas ao TCU pela Funcef. 
18.	Posto isso, não há, neste momento, sucumbência em desfavor dos ora agravantes que justifique afastar a incidência do item 9.4 do Acórdão 2181/2018-TCU-Plenário, de modo a conceder cópia das peças sigilosas do TC Processo 028.203/2017-8 àqueles que não integram a relação processual.
19. 	Consoante evidenciado pela SecexFinanças e pelo MP/TCU, o contraditório e a ampla defesa decorrentes das TCEs serão assegurados tanto na fase interna das tomadas de contas especiais (Funcef) quanto na fase externa (no TCU, quando os processos forem remetidos a esta Casa) .
20	Dessarte, por ausência de amparo legal ou regimental, nego provimento ao agravo e mantenho a decisão de indeferimento de acesso às peças sigilosas do TC Processo 028.203/2017-8.
21.	Ante exposto, acolho as propostas da unidade técnica e o parecer do Ministério Público e VOTO no sentido de que seja adotado o Acórdão que ora submeto a este Plenário.
TCU, Sala das Sessões Ministro Luciano Brandão Alves de Souza, em 10 de fevereiro de 2021.
RAIMUNDO CARREIRO 
Relator